【裁判字號】    97,上,1125
【裁判日期】    980122
【裁判案由】    侵權行為損害賠償等
【裁判全文】
臺灣高等法院民事判決                  97年度上字第1125號
上  訴  人  甲○○
被  上訴人  臺灣銀行股份有限公司
法定代理人  乙○○
上列當事人間侵權行為損害賠償事件，上訴人對於中華民國97年
10月24日臺灣臺北地方法院97年度訴字第5149號第一審判決提起
上訴，本院判決如下：
    主  文
原判決廢棄，發回臺灣臺北地方法院。
    事實及理由
一、按第一審之訴訟程序有重大之瑕疵者，第二審法院得廢棄原
    判決，而將該事件發回原法院；第451條第1項之判決，得不
    經言詞辯論為之。民事訴訟法第451條第1項、第453條定有
    明文。又民事訴訟法第249條第2項所謂原告之訴，依其所訴
    事實，在法律上顯無理由者，係指依原告於訴狀內記載之事
    實觀之，在法律上顯然不能獲得勝訴之判決者而言。若僅因
    訴狀內不表明證據，致不知原告所訴事實是否真實者，即不
    得謂原告之訴在法律上顯無理由（最高法院62年度台上字第
    845號(2)判例參照）。
二、上訴人於原審起訴主張：伊於民國（下同）95年6月26日依
    報刊房屋廣告所載電話，與自稱屋主之子、名為程正偉（實
    際名為劉堅穗）之男子聯繫看屋，因有意購買，遂於同年7
    月3日與自稱屋主、名為「蔡秀枝」之女子在信宏地政士聯
    合事務所訂立不動產買賣契約，伊並交付國泰世華商業銀行
    營業部所簽發、發票日為95年6月30日、付款人為臺灣銀行
    營業部、面額新臺幣（下同）4,845,000元、受款人為蔡秀
    枝、票據號碼BB0000000號、記載禁止背書轉讓且劃有平行
    線之支票予「蔡秀枝」，「蔡秀枝」遂於翌日持偽造之國民
    身分證、駕駛執照至被上訴人銀行松江分行開設帳號000000
    000000號之活期存款帳戶，並將該支票存入該帳戶提示兌現
    、全數提領，迄同年月11日伊接獲信宏地政士聯合事務所莊
    凱傑通知「蔡秀枝」所提供之土地、建物所有權狀均係偽造
    ，始知遭詐騙。而「蔡秀枝」於95年7月4日在被上訴人松江
    分行開戶時，係持偽造之國民身分證及駕駛執照，而該等證
    件上身分證字號均記載伊之身分證字號，故被上訴人如依主
    管機關要求開戶審核作業程序辦理，並查詢財團法人金融聯
    合徵信中心「Ｚ系統通報案件紀錄資訊」，應可發現身分證
    字號與姓名不符或查無資料等異常狀況，而可輕易察覺該等
    證件為偽造，進而拒絕其開戶之申請，且其開戶同時存入該
    紙支票後，立即兌現領取全部款項，為異常交易態樣，詎被
    上訴人竟未察覺此一般人生活經驗可立即辨識之錯誤，亦未
    嚴謹查核開戶資料，導致該支票遭人冒名領取，被上訴人顯
    未依作業範本及銀行對疑似不法或顯屬異常交易之存款帳戶
    管理辦法第12條、第13條規定辦理而有過失，爰依民法第
    184條第1項前段、第2項之規定，求為判命被上訴人賠償
    4,845,000元，及自起訴狀繕本送達翌日起至清償日止，按
    週年利率5％計算利息，並陳明願供擔保請准宣告假執行之
    判決。
三、原審以：法人不負民法第184條第1項之賠償責任，本件被上
    訴人為銀行法人（股份有限公司），此為週知之事實，核與
    經濟部商業司公司基本資料查詢單所載一致，並經上訴人起
    訴狀記載明確，是被上訴人不能獨自行為，無故意或過失之
    可言，上訴人逕依民法第184條第1項前段之規定請求被上訴
    人賠償，自非有據。至上訴人主張被上訴人違反保護他人之
    法律，無非以被上訴人銀行松江分行未按財團法人金融聯合
    徵信中心94年11月24日（九四）金徵（研）字第21211號函
    文所載利用「Ｚ系統通報案件紀錄資訊」查詢方法，依銀行
    對疑似不法或顯屬異常交易之存款帳戶管理辦法第12條、第
    13條之規定拒絕「蔡秀枝」之開戶申請，以及開戶作業程序
    未依中華民國銀行商業同業公會全國聯合會制訂之「金融機
    構開戶作業審核程序暨異常帳戶風險控管之作業範本」第2
    條規定為論據，然財團法人金融聯合徵信中心僅為財團法人
    ，中華民國銀行商業同業公會全國聯合會亦僅為銀行業之同
    業公會，所發函文或制訂之作業範本要無可能具有法律效力
    ，即便銀行對疑似不法或顯屬異常交易之存款帳戶管理辦法
    亦僅為行政院金融監督管理委員會訂定發布之行政命令，亦
    非民法第184條第2項所指保護他人之法律，殆無疑義。是財
    團法人金融聯合徵信中心94年11月24日（九四）金徵（研）
    字第21211號函、「金融機構開戶作業審核程序暨異常帳戶
    風險控管之作業範本」、銀行對疑似不法或顯屬異常交易之
    存款帳戶管理辦法既均非法律，姑不論被上訴人有無違反、
    其違反與上訴人所受損害間有無相當因果關係，縱有違反，
    亦非違反保護他人之法律。是上訴人依民法第184條第1項前
    段、第2項之規定，請求被上訴人賠償4,845,000元及加計法
    定遲延利息之判決，顯無理由，爰不經言詞辯論，逕予駁回
    等詞，為其判斷之基礎。
四、惟查，民事訴訟法第249條第2項固規定「原告之訴，依其所
    訴之事實，在法律上顯無理由者，法院得不經言詞辯論，逕
    以判決駁回之」，惟此項規定係指依據原告所訴之事實，不
    經調查，即可認定其訴在法律上顯無理由而應受敗訴之判決
    者，始足當之。如甲主張乙向丙借用若干元，並無任何法律
    上之原因，逕行起訴請求乙返還該項借款是。至原告之訴，
    依據其所訴之事實，如尚待法院調查證據，始能確定其事實
    之有無，則與其訴在法律上顯無理由有間，自無該條規定之
    適用（最高法院62年度台上字第845號判例(2)參照）。本件
    上訴人主張被上訴人未嚴謹查核開戶資料，導致其支票遭人
    冒名領取，被上訴人顯未依作業範本及銀行對疑似不法或顯
    屬異常交易之存款帳戶管理辦法第12條、第13條規定辦理而
    有過失，乃依民法第184條第1項前段、第2項之規定，請求
    被上訴人賠償4,845,000元本息，原審法院既然依上訴人起
    訴狀所表明之原因事實認定，「法人，並不能獨自行為，自
    無故意或過失可言..... 是法人不負民法第184條第1項之賠
    償責任，至於是否須負第188條僱傭人之中間責任及第224條
    債務人之代償責任則屬另一問題... 」（見原判決第2頁）
    ，足認原審法院已就上訴人起訴之聲明及事實上陳述得主張
    數項法律關係有所認識，雖上訴人並未援引民法第188條之
    規定為請求，然依民事訴訟法第199條之1規定「依原告之聲
    明及事實上之陳述，得主張數項法律關係，而其主張不明瞭
    或不完足者，審判長應曉諭其敘明或補充之。被告如主張有
    消滅或妨礙原告請求之事由，究為防禦方法或提起反訴有疑
    義時，審判長應闡明之」。另同法第199條第2項規定「審判
    長應向當事人發問或曉諭，令其為事實上及法律上陳述、聲
    明證據，或為其他必要之聲明及陳述，其所聲明及陳述有不
    明瞭或不完足者，應令其敘明或補充之」，此為審判長因定
    訴訟關係之闡明權，同時並為其義務，故審判長對於訴訟關
    係未盡此項必要之處置，違背闡明之義務者，其訴訟程序即
    有重大瑕疵，而基此所為之判決，亦屬違背法令（最高法院
    43年台上字第12號判例參照）。茲原審法院未依法行使闡明
    權，即不經言詞辯論，率爾認定上訴人之主張顯無理由，逕
    以判決駁回上訴人之訴，其訴訟程序自有重大瑕疵，上訴意
    旨指摘原判決不當，求予廢棄，為有理由。原判決既有可議
    ，為維持審級制度，而有將原判決廢棄，發回原法院審理之
    必要，爰不經言詞辯論，判決如主文。另上訴人追加丙○○
    為被告部分，亦併由原審處理，附此敘明。
五、據上論結，本件上訴為有理由，依民事訴訟法第451條第1項
    、第453條，判決如主文。
中    華    民    國    98    年    1     月    22    日
                    民事第三庭
                        審判長法  官 林敬修
                              法  官 張靜女
                              法  官 吳青蓉
正本係照原本作成。
如不服本判決，應於收受送達後20日內向本院提出上訴書狀，其
未表明上訴理由者，應於提出上訴後20日內向本院補提理由書狀
（均須按他造當事人之人數附繕本）上訴時應提出委任律師或具
有律師資格之人之委任狀；委任有律師資格者，另應附具律師資
格證書及釋明委任人與受任人有民事訴訟法第466條之1第1項但
書或第2項（詳附註）所定關係之釋明文書影本。
中    華    民    國    98    年    1     月    23    日
                              書記官 吳碧玲
附註：
民事訴訟法第466條之1（第1項、第2項）：
對於第二審判決上訴，上訴人應委任律師為訴訟代理人。但上訴
人或其他法定代理人具有律師資格者，不在此限。
上訴人之配偶、三親等內之血親、二親等內之姻親，或上訴人為
法人、中央或地方機關時，其所屬專任人員具有律師資格並經法
院認為適當者，亦得為第三審訴訟代理人。


司法院資訊處製作；財團法人民間司法改革基金會備份。
